臺灣高等法院刑事判決　　　　　　　　96年度上易字第2518號
上　訴　人
即　被　告　乙○○
選任辯護人　趙元昊律師
　　　　　　許瑞榮律師
送達代收人　趙元昊律師
上列上訴人因恐嚇案件，不服臺灣板橋地方法院96年度易字第10
33號，中華民國96年8月10日第一審判決（起訴案號：臺灣板橋
地方法院檢察署96年度偵字第2393號），提起上訴，本院判決如
下：
    主  文
原判決撤銷。
乙○○共同意圖為自己不法之所有，以恐嚇使人將本人之物交付
，處有期徒刑壹年，減為有期徒刑陸月，如易科罰金，以參佰元
折算壹日。
    事  實
一、乙○○與甲○○（另案審理中）藉知悉丙○○涉嫌竊盜業經
    檢察官偵查之機會，於民國（下同）九十五年一月十七日十
    一時許，共同基於意圖為自己不法所有之恐嚇取財犯意聯絡
    ，先由乙○○與甲○○推由其中一人與丙○○以電話聯絡，
    要脅丙○○前往土城市承天禪寺後泡茶間，丙○○到場後發
    現有乙○○、甲○○及與鄭、林二人有犯意聯絡之邱世忠、
    湯一宗等姓名年籍不詳之成年男子多人在場，乙○○、甲○○繼向丙○○索取新臺幣（下同）40萬元，並恫稱：如果不
    付款要對丙○○家人不利、將丙○○推下山等語，致丙○○
    心生畏懼。丙○○為圖脫身，乃表示於當日先交付現金二十
    萬元，另於次日再匯款二十萬元至甲○○所指定之帳戶，丙○○隨即依甲○○、乙○○之指示，以電話與其妻蘇江世富
    聯絡，要求其妻帶現金二十萬元前往土城市海霸王餐廳門口
    ，蘇江世富隨即向丙○○之阿姨徐汪月雲借款，待領得現金
    二十萬元後，隨即帶往土城市海霸王餐廳與丙○○會面，乙○○帶同丙○○向蘇江世富收取上揭二十萬元後，始任令丙○○返家。丙○○繼於翌日至台北縣五股鄉農會匯款二十萬
    元至乙○○與甲○○所指定之板信銀行瑞保工程行帳戶。
二、案經臺灣板橋地方法院檢察署檢察官主動簽分後偵查起訴。
    理  由
一、按九十二年九月一日施行之刑事訴訟法，於第一百五十九條
    第一項明定被告以外之人，於審判外之言詞或書面陳述，除
    法律有規定者外，不得作為證據，用以保障被告之反對詰問
    權。惟該法第一百五十九條之一第二項規定，被告以外之人
    於偵查中向檢察官所為之陳述，除顯有不可信之情況者外，
    得為證據。又被告以外之人於審判外之陳述，雖不符同法第
    一百五十九條之一至第一百五十九之四之規定，惟經當事人
    於審判程序同意作為證據，法院審酌該言詞陳述或書面陳述
    作成時之情況，認為適當者，亦得為證據；當事人、代理人
    或辯護人於法院調查證據時，知有第一百五十九條第一項不
    得為證據之情形，而未於言詞辯論終結前聲明異議者，視為
    有前項之同意，同法第一百五十九條之五第一、二項亦定有
    明文。本件告訴人丙○○、證人蘇江世富、甲○○、林倫逸
    、徐秋利、廖宏乾於警詢及偵查中之陳述，證人徐文玲於偵
    查中之供述，雖均係被告以外之人於審判外之陳述而屬傳聞
    證據，惟被告於本院對於上開告訴人及證人供述之證據能力
    並不爭執，迄至本院言詞辯論終結前對於上開證據之證據能
    力亦未聲明異議。本院審酌上開情況，認為其等於審判外之
    陳述，具有證據能力而得作為證據，合先敘明。
二、訊據被告乙○○（簡稱被告）固坦承於上開時間，在土城市
    承天禪寺先與被害人丙○○（簡稱被害人）以電話聯繫，丙○○並於嗣後到達土城市承天禪寺後之泡茶間與伊及甲○○
    、邱世忠、湯一宗等人見面等情，惟矢口否認上開犯行，辯
    稱：當日被害人自行離開，伊沒有向被害人拿錢等語。被告
    辯護人則辯稱：被告與甲○○等人不認識被害人，被害人指
    訴其遭受恐嚇之時間、手段前後不一致，被告因欠甲○○20
    萬元，被害人當時向被告表示彼此應互相幫忙，被害人乃幫
    助被告，由被害人匯款20萬元入瑞保工程行予甲○○，又被
    害人希望甲○○不要供出其竊盜之事，曾主動與甲○○聯絡
    ，此次係自行前往承天禪寺，並非被告等人找伊加以恐嚇，
    被害人之妻之證詞與被害人之指訴不符，另被害人在土城市
    海霸王交付20萬元現金，亦非由被告收受等語。惟查：（一
    ）上開恐嚇取財之事實，業據被害人丙○○於偵查中指訴明
    白，並經其於原審訊問時具結指訴屬實，並經證人蘇江世富
    於原審結證稱丙○○打電話叫伊向徐莊月雲借錢，伊借得20
    萬元後即坐計程車前往土城海霸王餐廳，交與丙○○，丙○○交與停於現場汽車內之人，丙○○始與伊離開等情相符；
    參諸徐文玲於檢察官具結之證詞，以及徐莊月雲臺灣銀行存
    摺明細影本（參卷附第7841號偵查卷第323頁、第324頁），
    堪認被害人確有交付被告現金20萬元；另被害人於95年1月
    18日匯款入瑞保工程行板信銀行帳戶之事實，除經被害人指
    訴明白，訊之被告、證人甲○○並坦承被害人確有匯入該帳
    戶20萬元無訛，並有五股鄉農會匯款單影本在卷可按（參同
    上偵查卷第46頁）；另證人林逸倫、徐秋利、廖乾宏於偵查
    中指訴被告與甲○○另案類似之行為模式，核與被害人之指
    訴雷同，堪認被害人指訴被告之犯行應屬真實；（二）被告
    雖否認上開犯行，並質疑證人丙○○及蘇江世富證詞之可信
    度。惟證人丙○○歷次證述，除經具結外，並經交互詰問，
    就遭到被告以竊盜案及家人安全為要脅而受迫付款等情，均
    屬一致。又被告於原審先辯稱和丙○○是在桃園竊盜案時認
    識的，案號不記得，伊沒有在竊案現場，也不是竊盜案被告
    ，是因為警察叫伊去伊就去（參原審準備程序筆錄），嗣後
    改稱丙○○涉嫌竊盜，係因犯行遭被告等人發覺而被捕（參
    原審辯護意旨狀），就被告於丙○○竊盜案偵辦之參與情形
    ，顯有極大差異；所稱在九十五年一月十七日前一個多月前
    ，那時經濟不好，即多次向丙○○提起過要借錢，丙○○則
    屢次推託，嗣則突然在案發當日主動通知錢已備妥，伊不知
    丙○○為何改變心意（參原審準備程序筆錄），繼而改稱係
    丙○○欲請託被告代為向甲○○說項，因被告對甲○○尚有
    二十萬元欠款而不便說項，乃由丙○○出借被告同額款項（
    參原審辯護意旨狀），前後供詞顯不一致。另參諸當時與被
    告同在承天禪寺與丙○○會面之同案共犯甲○○，於警詢、
    偵查中，並未供述見聞被告與丙○○就竊盜案件之說項或借
    、還款事宜達成協議，僅稱當時係與被告商談介紹承包工程
    之事而未及其他（參同上偵查卷，第10頁），反於偵查中供
    稱：並未要求丙○○於九十五年一月匯款至瑞保工程行，係
    事後才知此事，是被告要還伊二十萬元，並稱無法拿現金給
    伊，說要用匯款之方式，伊才叫被告匯款到瑞保工程行，後
    來伊才知道是丙○○匯款等語（參同上卷，第312頁），顯
    示被告於九十五年一月十七日之前，已向甲○○告稱要還款
    二十萬元，然係事後始知係由丙○○匯款，復與被告前揭所
    辯情節矛盾。佐以被害人百般籌措款項，顯示該筆金額之支
    出已超越其資力，竟於出借款項時未要求任何擔保或書立借
    據，亦有違常情，足認被告前揭所辯借款情節，並非實情，
    而難採信。至於證人甲○○於本院證稱不知被害人家中成員
    ，在承天禪寺被害人沒有受到恐嚇，嗣被害人自行離開等語
    （參本院審理筆錄第4頁、第5頁），因其係共同被告，所涉
    恐嚇取財案件尚在法院審理中，所供內容影響其自己之刑事
    責任，自不足採。又其於本院證稱被害人曾發多次簡訊給伊
    等語，因與本案並無直接關連，不足為有利被告認定之依據
    。被告以及辯護人以臆測之詞，質疑被害人即證人丙○○證
    述之情節，，無從建立合理懷疑而推翻前揭積極證據，被告
    所辯情節無非事後飾卸之詞，無可採信。本案事證明確，被
    告犯行已堪認定，自應依法論科。
三、被告行為後，刑法於九十四年二月二日修正公布，並於九十
    五年七月一日起施行，另刑法施行法亦於九十五年六月十四
    日增訂該法第一條之一規定，並自九十五年七月一日施行。
    其中修正後刑法第二條之規定，乃係關於新舊法比較適用之
    準據法，其本身無關行為可罰性要件之變更，故於九十五年
    七月一日刑法修正施行後，如有涉及比較新舊法之問題，即
    應逕依修正後刑法第二條第一項規定，為「從舊從輕」之比
    較（最高法院九十五年度第八次刑事庭會議決議意旨參照）
    。經查：刑法第三百四十六條第一項雖未修正，然於上開刑
    法及其施行法修正施行前，依罰金罰鍰提高標準條例第一條
    前段之規定，刑法第三百四十六條第一項所定得併科之罰金
    部分法定刑度「銀元一千元以下」係提高為銀元一萬元即新
    臺幣三萬元以下，最低刑度則依修正前刑法第三十三條第五
    款規定，應提高為銀元十元即新臺幣三十元以上。嗣因刑法
    施行法第一之一條已增訂：「中華民國九十四年一月七日刑
    法修正施行後，刑法分則所定罰金之貨幣單位為新臺幣；九
    十四年一月七日刑法修正時，刑法分則編未修正之條文定有
    罰金者，自九十四年一月七日刑法修正施行後，就其所定數
    額提高為三十倍，但七十二年六月二十六日至九十四年一月
    七日新增或修正之條文，就其所定數額提高為三倍。」此項
    規定因屬前揭罰金罰鍰提高標準條例第一條但書所稱之「法
    律已依一定比率規定罰金或罰鍰之數額或倍數」，自應優先
    適用；又修正後刑法第三十三條第五款亦已將罰金刑調整為
    新臺幣一千元以上，以百元計算，故依前述標準換算，修正
    後刑法第三百四十六條第一項得併科罰金之刑度已變更為「
    新臺幣三萬元以下，新臺幣一千元以上」，是比較修正前後
    刑度結果，應以修正前之規定對被告較為有利。本案經綜合
    比較前述各項法律變更之結果後，修正後之法律規定並未對
    被告更為有利，依據刑法第二條第一項前段，應一體適用修
    正前刑法相關規定及修正前罰金罰鍰提高標準條例第一條前
    段之規定。至刑法共犯之規定修正後，關於共犯責任，對於
    被告並無不利，應適用修正後刑法第28條之規定。又刑法第
    41條修正施行前為：「犯最重本刑為5年以下有期徒刑以下
    之刑之罪，而受6個月以下有期徒刑或拘役之宣告，因身體
    、教育、職業、家庭之關係或其他正當事由，執行顯有困難
    者，得以1元以上3元以下折算1日，易科罰金。但確因不執
    行所宣告之刑，難收矯正之效，或難以維持法秩序者，不在
    此限。併合處罰之數罪，均有前項情形，其應執行之刑逾6
    月者，亦同。」修正施行後為：「犯最重本刑為5年以下有
    期徒刑以下之刑之罪，而受6個月以下有期徒刑或拘役之宣
    告者，得以新臺幣1千元、2千元或3千元折算1日，易科罰金
    。」且修正施行前之易科罰金折算標準，依照修正施行前罰
    金罰鍰提高標準條例第2條前段（95年7月1日已刪除）規定
    ，就其原定數額提高為1百倍折算1日，則本件被告依照行為
    時即95年7月1日修正前之刑法第41條之易科罰金折算標準，
    應以銀元3百元折算1日，經折算為新臺幣後，以新臺幣9百
    元折算為1日。經比較上開修正前後之刑法第41條規定及易
    科罰金折算標準，應以修正施行前之規定，較有利於被告。
四、核被告所為，係犯修正前刑法第三百四十六條第一項之恐嚇
    取財罪。被告與乙○○、甲○○、邱世忠、湯一宗等姓名年
    籍不詳之成年男子，有犯意聯絡、行為分擔，應論以修正後
    刑法第28條之共同正犯。又被告所為係發生於96年4月24日
    以前，合於中華民國96年罪犯減刑條例第2條第1項第3款減
    刑之規定，應依法於宣告刑減刑2分之1。
五、原審認被告罪證明確，予以論罰科刑，固非無見，惟本件並
    無證據證明被告於上開時間有簽發本票予被告等人，詳如後
    述，原審事實欄逕認有此部分之事實，尚嫌無據，被告上訴
    意旨否認犯罪，固不可採，惟否認恐嚇被害人簽發本票一節
    ，非無理由，自應由本院將原判決撤銷改判。爰審酌被告犯
    罪所使用之手段、對於社會治安之影響，及其素行、犯罪之
    動機、目的暨其犯罪後取得之利益、犯罪後之態度等一切情
    狀，量處被告有期徒刑1年，並依中華民國九十六年罪犯減
    刑條例第2條第1項第3款之規定減為有期徒刑6月，及諭知易
    科罰金之折算標準示懲。
六、公訴意旨另以：被告於上開時間，在承天禪寺另以同一恐嚇
    取財之方法，要求被害人簽發面額為10萬元之本票6張，致
    被害人心生畏懼，乃如數簽發交與被告等人，另於95年1月
    20日再匯5萬元至瑞保工程行及甲○○個人帳戶，另犯有刑
    法第346條第1項恐嚇取財罪嫌。本院按犯罪事實應依證據認
    定之，無證據不得認定犯罪事實，刑事訴訟法第154條第2項
    定有明文。訊之被告則堅決否認此部分之犯行。經查：（一
    ）被害人指訴其遭恐嚇簽發本票一節，其先於警察機關供稱
    於上開時地受被告等人之恐嚇，簽發面額10萬元之本票6張
    等語（參95年度偵字第7841號偵查卷宗第26頁），嗣於檢察
    官訊問時則指稱簽發15萬元之本票4張共計60萬元等語（參
    96年度偵字第2393號偵查卷宗第32頁），於原審行交互詰問
    時又指稱當時係簽發面額15萬元本票4張等語（參原審卷第
    70頁），前後供述不一，顯有瑕疵可指。參諸原審訊問被害
    人時，被害人亦供承並無任何人持其指訴之本票向伊請款等
    語（參原審卷第82頁），另核諸卷內資料被害人無法明確指
    稱該本票交予何人（參本院準備程序筆錄第2頁），被害人
    所指之本票復未經扣案，被告又否認犯行，揆之上開說明，
    自不得僅以被害人具有瑕疵之指訴，遽入人罪；（二）至於
    被害人於上開時間匯款5萬元予瑞保工程行及甲○○個人帳
    戶部分。經查，依被害人於原審證述之情節所示，其確曾與
    甲○○發生車禍，並談妥賠償金應匯款五萬元等語（參原審
    卷第72頁），核與證人甲○○證稱：曾另與丙○○議定修車
    費用為五萬元等語（參偵查卷第287頁）大致相符，被害人
    此部分匯款行為，既經特定為車損修理費，尚難認定係經被
    告於九十五年一月十七日恐嚇後而受迫支付之款項，應認不
    能證明被告有起訴書所指此部分之犯行，惟此部分與前經起
    訴並論罪科刑部分屬單純一罪關係，爰不另為無罪之諭知，
    併此敘明。
據上論斷，應依刑事訴訟法第369條第1項前段、第364條、第299
條第1項前段，刑法第2條第1項前段、第28條，刑法施行法第1條
之1，修正前刑法第346條第1項、第33條第5款、第41條第1項前
段，修正前罰金罰鍰提高標準條例第1條前段、第2條，現行法規
所定貨幣單位折算新臺幣條例第2條，中華民國96年罪犯減刑條
例第2條第1項第3款、第7條、第9條，判決如主文。
本案經檢察官羅松芳到庭執行職務。
中　　華　　民　　國　　96　　年　　12　　月　　12　　日
 　　　      　　 刑事第二十庭  審判長法　官  楊貴雄
                                      法　官  林銓正
                                      法　官  鄧振球
以上正本證明與原本無異。
不得上訴。
                                      書記官  劉有志
中　　華　　民　　國　　96　　年　　12　　月　　12　　日
附錄：本案論罪科刑法條全文
中華民國刑法第346條
（單純恐嚇罪）
意圖為自己或第三人不法之所有，以恐嚇使人將本人或第三人之
物交付者，處6月以上5年以下有期徒刑，得併科1千元以下罰金
。
以前項方法得財產上不法之利益，或使第三人得之者，亦同。
前二項之未遂犯罰之。
